【裁判字號】    98,台上,3163
【裁判日期】    980611
【裁判案由】    偽造有價證券
【裁判全文】
最高法院刑事判決            九十八年度台上字第三一六三號
上  訴  人  甲○○
上列上訴人因偽造有價證券案件，不服台灣高等法院高雄分院中
華民國九十八年二月十七日第二審更審判決（九十八年度上更(二)
字第二號，起訴案號：台灣高雄地方法院檢察署九十二年度偵字
第一一二八號），提起上訴，本院判決如下：
    主  文
原判決撤銷，發回台灣高等法院高雄分院。
    理  由
本件原判決認定上訴人甲○○前於民國九十年五月間，因所經營
之光邑國際開發股份有限公司（設高雄市苓雅區○○○路一四九
號）資金周轉不靈，適於公司內見其職員蔡芳欣使用其胞弟蔡政
憲之支票一紙支付保險費，遂委請蔡芳欣向其胞弟蔡政憲借用支
票，以供其公司資金周轉之用。蔡芳欣乃於九十年五月間某日，
未經蔡政憲同意，趁蔡政憲不在家之便，意圖為自己不法所有之
犯意，在高雄市○鎮區○○街八十一號三樓住處蔡政憲房間內徒
手竊取蔡政憲所有空白支票二十二張（高雄區中小企業銀行0000
0000000000號帳戶，支票號碼：KLA0000000號至KLA0000000號）
及蔡政憲之印章一枚（蔡芳欣所涉親屬間竊盜罪，業經蔡政憲撤
回告訴，經台灣高雄地方法院檢察署檢察官為不起訴處分），嗣
蔡芳欣取得該支票及印章後，旋告知上訴人該等支票及印章係其
未經蔡政憲同意而竊取之贓物後，將之交由上訴人收受。上訴人
與蔡芳欣均明知並未得蔡政憲之同意或授權，竟共同意圖供行使
之用，基於偽造有價證券概括之犯意，自九十年五月九日起迄九
十年七、八月間止，在其公司內以盜用上開蔡政憲印章捺印文，
由上訴人或蔡芳欣填具其餘票載事項（發票日期及面額如原判決
附表一所示）之方法，而連續偽造以蔡政憲為發票人之支票八次
，合計如附表所示二十二張，並交付予公司往來之廠商或充當押
票向他人借款或換回上訴人先前交付他人不獲兌現之客票而行使
之，嗣前開偽造之支票陸續經提示遭退票後，經蔡政憲報警而循
線查獲上情。因而撤銷第一審之科刑判決，改判依想像競合犯收
受贓物、偽造有價證券、詐欺罪及刑法修正前連續犯之規定，從
一重論上訴人以共同連續意圖供行使之用而偽造有價證券罪刑（
處有期徒刑三年二月），固非無見。
惟查（一）上訴人於原審一再主張其因需要資金週轉，自九十年
四、五月間某日起至同年八月二十日止，在台北縣詹瑞鎮住處，
連續多次向詹瑞鎮佯稱自張耀崇或不詳人士處取得之支票八張，
向楊碧聯借用之支票一張，屆期均可兌現，要求以該等支票向詹
瑞鎮貼現（兌換現金），致詹瑞鎮誤信為真，即陸續收下上開支
票並支付上訴人約票面金額八成之款項，共計新台幣一百七十五
萬七千零八十八元。嗣詹瑞鎮經查證發現支票帳戶為拒絕往來戶
，該等支票均無法兌現，始知受騙等情。業經台灣高等法院高雄
分院九十五年度上易字第八一六號於九十五年十二月二十九日依
連續詐欺取財罪判處上訴人有期徒刑七月確定，本件詐欺部分發
生於九十年五月至同年七、八月間，與上開被判詐欺有罪確定部
分，係時間緊接，犯意概括，具有連續犯裁判上關係，而詐欺部
分與偽造有價證券部分，又有牽連犯裁判上一罪關係，從而本件
偽造有價證券部分與業已判決確定之詐欺部分，具有牽連與連續
犯之關係，屬裁判上一罪，一部分判決確定，其效力及於全部。
與本件偽造有價證券部分有牽連關係之詐欺部分既已判決確定，
其效力及於本件偽造有價證券部分，是本件應諭知免訴之判決等
語。並據提出上開台灣高等法院高雄分院九十五年度上易字第八
一六號歷審判決為證（見原審卷第六十至八十頁）。上訴人主張
本件部分犯行與該確定判決認定之犯罪事實具有連續犯之裁判上
一罪關係，為前案確定判決效力所及等情，是否可採，即有必要
詳加勾稽，審認說明，始足以昭折服。原判決僅以上訴人上開辯
解「不能苟同」一語帶過（見原判決第十四頁末行至第十五頁第
五行），並未說明不可採之理由，有判決不備理由之違法。（二
）原判決於論罪部分，先敘述上訴人所為，係犯刑法第三百四十
九條第一項之收受贓物罪及同法第二百零一條第一項之偽造有價
證券罪。行使偽造有價證券，以取得票面價值之對價，固不另論
詐欺罪，但如以偽造之有價證券供作擔保或作為新債清償而借款
，則其借款之行為，為行使有價證券以外之另一行為，即難置該
行為所涉及之詐欺罪於不論，應另論以刑法第三百三十九條第一
項之詐欺罪等語。倘若無訛，則上訴人所犯上開三罪間，應具有
方法、結果關係，自應依刑法修正前牽連犯之規定從一重之偽造
有價證券處斷。乃原判決竟又援引本院九十七年度台上字第四四
六七號判決要旨（該判決係針對九十五年七月一日刑法修正後之
犯罪行為，認縱二行為具有修正前刑法牽連犯之關係，於牽連犯
廢除後，應適度擴張一行為概念，認屬一行為觸犯數罪名之想像
競合犯關係，此與本件上訴人之犯罪行為係在刑法修正前不同）
，說明上訴人所犯前開三罪，係一行為觸犯數罪名，應從一重之
偽造有價證券罪論處等語（見原判決第十三頁第七至十三行、第
十四頁倒數第一、二行）。亦有適用法則不當之違法。以上，或
係上訴意旨所指摘，或屬本院得依職權調查之事項，應認原判決
仍有撤銷發回更審之原因。
據上論結，應依刑事訴訟法第三百九十七條、第四百零一條，判
決如主文。
中    華    民    國  九十八  年    六    月   十一   日
                      最高法院刑事第二庭
                          審判長法官  陳  世  淙
                                法官  許  錦  印
                                法官  蘇  振  堂
                                法官  蕭  仰  歸
                                法官  林  立  華
      本件正本證明與原本無異
                                      書  記  官
中    華    民    國  九十八  年    六    月   十五   日
                                                      Ｑ


司法院資訊處製作；財團法人民間司法改革基金會備份。
